【裁判字號】    94,海商,4
【裁判日期】    951019
【裁判案由】    損害賠償
【裁判全文】
臺灣基隆地方法院民事判決
原      告  富邦產物保險股份有限公司
法定代理人  丙○○
原      告  華南產物保險股份有限公司
法定代理人  戊○○
前列二人共同
訴訟代理人  李念國律師
前列二人共同
複代理人    乙○○
                      之10
被      告  陽明海運股份有限公司
法定代理人  丁○○
訴訟代理人  程學文律師
參  加  人  正利航業股份有限公司
法定代理人  甲○○
訴訟代理人  林昇格律師
複代理人    李志成律師
            林淑娟律師
上列原告因請求損害賠償事件，曾聲請對被告發支付命令，惟被
告已於法定期間內對支付命令提出異議，應以支付命令之聲請視
為起訴，本院於民國95年9月26日言詞辯論終結，判決如下：
    主  文
原告之訴及假執行之聲請均駁回。
訴訟費用由原告負擔。
    事實及理由
壹、程序方面：
一、當事人得於訴訟繫屬中，將訴訟告知於因自己敗訴而有法律
    上利害關係之第三人，民事訴訟法第65條第1 項定有明文。
    本件被告陽明海運股份有限公司（下稱陽明公司）主張已將
    本件貨物委由訴外人正利航業股份有限公司（下稱正利公司
    ）運送，故本件訴訟之結果與正利公司顯然有法律上之利害
    關係；被告乃基於民事訴訟法第65條之規定，以正利公司為
    受告知訴訟人，聲請告知訴訟。按所謂有法律上利害之關係
    之第三人，係指本訴訟之裁判效力及於第三人，該第三人私
    法上之地位，因當事人之一造敗訴，而將致受不利益，或本
    訴訟裁判之效力雖不及於第三人，而第三人私法上之地位因
    當事人之一造敗訴，於法律上或事實上依該裁判之內容或執
    行結果，將致受不利益者而言（最高法院51年台上字第3038
    號判例參照）。是依被告之主張，正利公司於被告敗訴時，
    即依法須對被告負賠償責任，其就本事件顯有法律上之利害
    關係，故被告依民事訴訟法第65條規定聲請告知訴訟，應予
    准許，爰併告知正利公司得參加本件訴訟；且因正利公司係
    就此訴訟有法律上利害關係之第三人，其於受訴訟告知後，
    得依民事訴訟法第58條第1項之規定參加訴訟，故本件參加
    人參加被告而為訴訟，於法尚無不合，應予准許。
二、被告陽明公司之法定代理人於訴訟繫屬中之民國94年10月17
    日變更為丁○○，有被告提出之經濟部商業司之公司變更登
    記表在卷可稽，並由其聲明承受訴訟，併予敘明。
貳、實體方面：
甲、原告方面：
一、聲明：
（一）被告應給付原告富邦產物保險股份有限公司（下稱富邦公
      司）新臺幣（下同）2,020,368元及原告華南產物保險股
      份有限公司（下稱華南公司）1,346,912元，並均自支付
      命令送達之翌日起至清償日止，按年息5％計算之利息。
（二）願供擔保，請准宣告假執行。
二、陳述：
（一）緣訴外人友達光電股份有限公司台中分公司（下稱友達公
      司），於93年9月間，由日本YOKOHAMA進口機器4組（共8
      箱，分裝於3只貨櫃，下稱系爭貨物），並委由被告負責
      運送（船名：Kuo Lih，航次：KL409S），並有被告簽發
      編號YMLUＺ000000000之海上貨運單乙紙可稽。詎於貨抵台
      中卸載時，發現上開貨物其中4箱（即第A-1、B-1、C-1及
      D-1號箱）受有破損及海水濕等損害，友達公司因而受有
      損失共計日幣10,201,000元整及新臺幣204,970元；合共
      計為3,367,280元（以一日圓兌0.31新臺幣計算）。
（二）查被告為本件貨物之運送人及清潔海上運送單之簽發人，
      依海商法第74條第1項及民法第634條規定，自應就前開損
      失負運送契約債務不履行之責任; 又債務人及其受僱人過
      失侵害友達公司就系爭貨物之所有權，依民法第184條及
      第188條規定，應負侵權行為之連帶賠償責任。
（三）原告富邦公司及原告華南公司為本件貨物運輸險之共同保
      險人（比例分別為60％、40％），已依保險契約理賠友達
      公司共計日幣10,201,000元及新臺幣204,970元，並受讓
      友達公司關於系爭貨物所得主張之一切權利，聲請人自得
      依保險法第53條及民法關於債權讓與之規定為本件請求。
三、對被告抗辯之陳述：
（一）按本件運送人即被告，簽發予受貨人即原告之債權讓與人
      之單據，係為「海上貨運單」（原文為Sea Waybill），
      與一般載貨證券有別。查「海上貨運單」之特徵，在於其
      僅具有「運送契約之證明文件」與「收據」之功能，而不
      具「物權證明」之效力，易言之，其與一般載貨證券最大
      之不同處，即在於不可背書轉讓與任何第三人。基於「海
      上貨運單」與「載貨證券」本質上之差異，就「海上貨運
      單」持有人所得行使之法律上權利而言，似難認得逕適用
      海商法上關於「載貨證券」或民法上關於「提單」之規定
      。又我國法律對「海上貨運單」之法律關係及持有效力並
      無明文規定，故為一法所未規定之海運單據，依海商法第
      5條適用民法第1條之規定：「民事，法律所未規定者，依
      習慣；無習慣者，依法理」，關於「海上貨運單」持有人
      之權利，應依國際商業慣例或援引外國法律為法理以適用
      之，合先敘明。
      （1）外國法之規定
          查英國係為國際間海運貿易實務最為發達之國家之一
          ，該國之海上貨物運送法（Carriage of Goods by
          Sea Act）於1992年修法時，將該法適用之範圍由提
          單（即載貨證券），擴大至「海上貨運單」（sea
          waybill）及「船舶交貨單」（ship's delivery
          order），並明確賦予海上貨運單之受貨人具有傳統
          提單下之相同權利。又，沿用英國法律之香港海上運
          送法，亦於1993年引用上述英國法制定了「提單及相
          類裝運單據條例」（Bill of Lading and Analogous
          Shipping DocumentsOrdinance），並於1994年3月1
          日生效，其中絕大部分內容與1992年英國之海上貨物
          運送法相同。細譯該等法律之規定，「海上貨運單」
          除不具物權證明之效力外，此等文件之合法持有人，
          與運送人之間之關係，亦同載貨證券般會因交付單據
          而產生法定轉讓權利之效果，故受貨人於合法取得「
          海上貨運單」之持有時，即視為原運送契約之締約人
          ，得享受契約的權利，並於領取貨物或索取賠償時，
          承擔契約的義務。
      （2）國際條約之規定
          自海上貨運單被銀行接受後，國際商會（Inter-
          national Chamber of Commerce, ICC）制定的
          INCOTERMS亦將海上貨運單列入運輸單據
          （transportdocument）之中。1990年6月29日在巴黎
          舉行的國際海事委員會第34屆大會上通過了「國際海
          事委員會海上貨運單統一規則」（CMI Uniform
          Rulesfor Sea Waybill），使海上貨運單的使用更具
          規範性。該統一規則第3條第1項明文規定：「3.(i)
          The shipper on entering in to the contact of
          carriage does so not only on his own behalf
          but also as agent for and on behalf of the
          consignee, and warrants to the carrier that he
          has authority so to do.」又該統一規則第6條第1
          項規定：「6.( i) Unless the shipper has
          exercised his option under subrule (ii) below,
          he shall be the only party entitled to give
          the carrier instructions in relation to the
          contract of carriage. Unless prohibited by the
          applicable law, he shall be entitled to change
          the name of the consignee at any time up to
          the consignee claiming delivery of the goods
          after their arrival at destination, provided
          he gives the carrier reasonable notice in
          writing, or by some other means acceptable to
          the carrier and hereby undertaking to
          indemnify the carrier against any additional
          expense caused thereby.」細譯該條規定可知，至
          少在貨物運抵目的地，並經受貨人請求後，系爭海上
          貨運單所表彰之權利已確由海上貨運單之持有人所取
          得，託運人無從再任意更換受貨人之名稱，被告據前
          揭規定辯稱，海上貨運單之持有人並無何權利云云，
          顯屬誤解。
      綜上所述，根據英國晚近之立法及學說實務見解，海上貨
      運單之持有人已被賦予獨立權源得向運送人請求損害賠償
      ，換言之，其損害賠償請求權並非繼受自託運人與運送人
      間之運送契約。本件受貨人有依海上運送單向運送人主張
      單據上所載權利以及海商法或民法相關規定之權利，今原
      告既已合法受讓受貨人之權利，所為本件損害賠償請求權
      之主張自為有理由。
（二）被告未於接受貨物時，於其所簽發之提單上為該貨物有包
      裝不固等情事之保留記載，且託運人之包裝亦已達一般平
      板貨櫃（flat rack container）裝載應有之標準，被告
      無從主張依包裝不固而免責。
（三）查本件裝載於編號TOLU0000000平板貨櫃上之貨物C-1及
      D-1，經公證人劉先生及託運人之代理人於會同公證後告
      知該機器的「結構」和「架構」尚屬健全，然而由於包裝
      已受毀損，恐濕氣滲入機具中造成內部精密零件之功能故
      障，因此需由日本原廠工程師就機具之功能進行檢測，所
      以始有經日本工程師測試（交互測試）之必要，蓋內部機
      件是否受有損害並無法一望即知，仍須由工程師檢測之後
      才能知悉。蓋本組機器之精密程度，實難讓受貨人冒著可
      能因包裝受損造成機具受潮而不堪使用之風險而受貨，故
      有必要由原廠工程師測試後以確保機具內部狀況之完好無
      缺。按民法第216條第1項規定損害賠償請求權之範圍，其
      中「所受損害」之認定應為，如有其損害原因事實之發生
      ，與如無其損害原因事實之發生相較下，所生費用之差額
      。本件4組機具雖受損的部分和程度各異，但均受有損害
      。從公證報告第3頁最後3行可得出一個概括性結論「…我
      們可知平板貨櫃（編號TOLU-0000000）也遭受到相同的損
      害，但是這損害是比較小的。」，換言之，A-1、B-1、
      C-1、D-1均受有損害，只不過C-1、D-1裝在貨櫃
      TOLU0000000中所遭受的損害比起A-1、B-1所受之損害小
      。準此以言，該筆檢測費用係由於貨物之包裝受有毀損而
      支出，無從得知機具內部情況是否良好，必須由工程師測
      試及調整後才能確保機器內部狀況，若無該貨物報狀受有
      毀損之情事，則要無對系爭貨物支出該筆檢測費用之必要
      ，是以，該檢測費用係為一與損害原因事實有因果關係而
      生之支出，依上開說明，應認為屬於民法第216條第1項「
      所受損失」之列，亦即在向被告求償範圍之列，實不容被
      告否認。
（四）海商法第70條第2項規定：「除貨物之性質、價值，於裝
      載前已經託運人聲明，並註明於載貨證券者外，運送人或
      船舶所有人對於貨物之毀損滅失，其賠償責任，以每件特
      別提款權666.67單位或每公斤特別提款權2單位計算所得
      之金額，兩者較高者為限。」由原證一可知原告已就貨物
      之性質及價值加以記載，本次運送之貨物為C-10 TAPE &
      LASER REPAIR &REVIEW SYSTEM (MODEL NO.RL6G-TRL-AU)
      ，分裝於3個不同的貨櫃中，分別是貨櫃YML0000000重
      825公斤、貨櫃YML0000000重14,340公斤及貨櫃
      YML0000000重14,340公斤，又從發票
      04-262(Invoi ceno.04- 262)中可知本次運送之貨物價值
      共計日幣194,000,000元，且該發票已與該海上運送單一
      並送交運送人，可謂託運人已於裝載前聲明貨物之性質及
      價值，故運送人不得再主張單位責任限制，應按原告求償
      金額新臺幣3,367,280元負賠償責任。
（五）本件貨物受損者雖為第A-1、B-1、C-1及D-1號箱，惟由於
      該受損部份係屬一整體機器之一部，於欠缺此其一部分，
      其餘機器即等於廢鐵之情形，難保絕無，故於此情形，部
      分機器受損害時，其責任限制額之計算標準，應以總重量
      或所有件數為基準。是本件之受損貨物責任限制額，應以
      運送貨物全部之總重量即29,505公斤計算之。依海商法第
      70條第2項規定：「除貨物之性質、價值，於裝載前已經
      託運人聲明，並註明於載貨證券者外，運送人或船舶所有
      人對於貨物之毀損滅失，其賠償責任，以每件特別提款權
      666.67單位或每公斤特別提款權2單位計算所得之金額，
      兩者較高者為限。」依本件裝載明細（Packing List）可
      知，原告就本件受損貨物較高之賠償金額為依每公斤計算
      之金額，其計算公式如下：損害發現日即93年9月9日特別
      提款權兌新台幣為29505 x 2 x 1.46282 x 33.55 =NTD
      0000000。
（六）海商法第73條規定：「運送人或船長如將貨物裝載於甲板
      上，致生毀損或滅失時，應負賠償責任。但經託運人之同
      意並載明於運送契約，或航運種類或商業習慣所許者，不
      在此限。」依上開條文規定，甲板上運送，致生毀損或滅
      失時，原則上應負賠償責任，除經託運人之同意並載明於
      運送契約，或航運種類或商業習所許者，始可免責，並應
      由運送人負舉證責任。經查，系爭海上託運單上並無「On
      Deck」之記載，依前述我國法律規定，運送人主張甲板上
      運送免責應經託運人之同意並載明於運送契約，被告並未
      提出經託運人同意之載明於運送契約之證據，依我國法律
      ，被告尚難主張其得為甲板上運送。
（七）又被告另辯稱平板貨櫃裝載於甲板上，乃航運習慣云云，
      參加人並提出海洋大學函文以實其說。惟查，本件系爭發
      生濕損貨物係以平板櫃裝運，而平板櫃與一般長方盒形狀
      貨櫃最大不同，乃是「貨櫃」實際上並非長方盒形，而僅
      有底盤，頂部及四側則為中空。貨物裝載於甲板上相較於
      船艙內，更具有風險，及海商法第73條之條文精神，並斟
      酌本件載運者為精密儀器，被告主張將以平板櫃裝載之精
      密儀器為甲板上運送為商業習慣，實難認為可採。海洋大
      學函文說明：因為平板貨櫃之貨物均為超寬或超高之貨物
      ，如放置在貨艙內必須加收運費，否則運送人有權將貨櫃
      依據港口裝卸貨物及儲位之多寡、作業之便利性及安全性
      ，置於甲板上或船艙內云云，並非立於立法者禁止甲板運
      送之立法意旨做為考量，並不可採。學者楊仁壽於其所著
      海商判決解說一書中，亦指明運送人得主張依照航運習慣
      為甲板運送之情形應僅限於「一般貨櫃」而已，至於空頂
      櫃或平板櫃，因櫃體較為脆弱，難以抵抗狂風巨浪，則不
      得任意裝載於甲板上，否則即為違法之甲板運送。故本件
      應為違法之甲板運送，又甲板運送所應負責任，係指絕對
      的賠償責任，即對於因不可抗力而生之損害，亦應負責，
      是以被告自無法再主張單位責任限制以免除其應負之絕對
      責任。
（八）運送人對於承運貨物之裝載、卸載、搬移、堆存、保管、
      運送及看守，應為必要之注意及處置，海商法第63條定有
      明文。被告並未依照運送契約之約定將貨物堆存至船艙內
      ，反而將貨物放置於甲板上，顯已違反其堆存之義務。再
      者，根據參加人所提出之堆存圖可知，其他託運人之平板
      櫃均放置於艙內以抗拒風浪，惟將原告所代位之友達公司
      貨物堆存於甲板之最高層，任其遭受劇烈之搖晃及風雨、
      海浪之侵襲，以致貨物不但發生嚴重撞擊受損情形，亦有
      海水、雨水之侵襲，益可證明其堆存方面顯有過失。此外
      ，被告亦未盡其對於貨物之看守及照料。一般而言，運送
      人對於承運貨物在裝船前應加以「檢查」，以便以為必要
      之看守照料，運送人有義務以一切合理之方法，查驗貨物
      之性質及特性，故在搬移或堆存中，依貨物之性質所需之
      方法盡力予以照料，且其查驗貨物之方法須以現行實務所
      通用之現代化方法查驗。運送人對於不能適當看守之貨物
      ，在法律上並無接受之義務，如其貿然接受而致貨物發生
      毀損情形時，仍應負責。經查，系爭貨物雖然由託運人自
      行包裝，堆存於平板貨櫃上，然該平板貨櫃之貨物，可由
      運送人於外觀一眼得知貨物之堆存有無問題，經運送人檢
      查後並無發現問題而裝載運送，即已表示貨物之包裝及裝
      填並無問題。況且根據長榮海運之提單背面條款第11條、
      第9條第3項內容亦可證明運送人實有權利對貨物之內容及
      裝填方式事先加以檢查或開櫃，以確定其運送過程並無問
      題，然被告卻未加以檢查，並直接認定貨物適合裝載運送
      ，其未盡檢查照管義務行為，進而導致貨物受損，亦已違
      反其商業上之注意義務。再者，運送人所受託運送之貨櫃
      共計3櫃，除1櫃為一般貨櫃外，其他2櫃均為平板貨櫃，
      所裝貨物件數、種類、重量及包裝方式均為相同，然僅有
      其中1櫃發生嚴重受損，另1櫃並無任何損害，更可得知系
      爭貨物之受損並非因包裝不固所導致，而係被告未盡其商
      業上照料義務所致。
（九）被告未盡其商業上照管義務之情形下，倘運送人不能證明
      或劃分造成損害之原因及比例時，運送人仍應就全部損失
      負責。
乙、被告方面：
一、聲明：
（一）原告之訴及假執行之聲請均駁回。
（二）如受不利益判決，願供擔保請准免為假執行。
二、陳述：
（一）原告主張代位行使被保險人友達公司之本件運送契約債務
      不履行請求權，係基於友達公司因持有系爭Sea Waybill
      ，而與被告另行獨立成立之運送契約法律關係，並非係受
      讓自本件託運人與被告間運送契約所生之權利，惟查友達
      公司並不因持有系爭Sea Waybill，而與被告成立運送契
      約法律關係，是原告本件有關運送契約債務不履行之請求
      ，應屬無據：
 （1）按Sea Waybill（海上貨運單），乃係為解決海運實務上
      ，載貨證券（海運實務稱提單）必須提示及繳還才能提領
      貨物之問題（例如，在載貨證券尚在押匯銀行間遞送審核
      期間，貨物即已運抵目的港，而受貨人又急需提領貨物之
      情形），海運實務所創新發行之運送單據，而該運送單據
      之主要特性，即其不具有提單之有價證券性質，即受貨人
      提領貨物，並不須向運送人提示及繳還該單據，而僅須提
      出相關證明文件證明伊為託運人指定之受貨人即可。
 （2）至於受貨人之所以有權向運送人請求交付貨物，乃係因為
      託運人之指示而來，亦即受貨人所取得之運送物交付請求
      權（或因運送物之毀損、滅失所衍生之債務不履行損害賠
      償請求權），乃係受讓自託運人而來，並非係因為持有
      Sea Waybill，而與Sea Waybill之簽發人另行獨立成立一
      個以Sea Waybill為據的運送契約關係。
 （3）茲查，本件原告乃係主張伊所行使之運送契約權利，係基
      於友達公司因持有系爭Sea Waybill，而與被告公司另行
      獨立成立之運送契約法律關係所生之權利，並非係主張受
      讓自託運人與被告公司間之運送契約所生之權利。惟如上
      所述，本件原告所代位之友達公司，並不因為持有系爭
      Sea Waybill，而與被告公司另行獨立成立一個以Sea
      Waybill為據的運送契約關係，是原告自不能依據一個不
      存在之法律關係，對被告主張任何權利，故原告主張依伊
      所代位之友達公司與被告公司間所獨立成立之Sea
      Waybill運送契約關係為本件請求，即屬無據。
（二）關於Sea Waybill（海上貨運單）所載之受貨人，並不因
      持有Sea Waybill，而與簽發人另行成立一運送契約法律
      關係；以及受貨人其所取得之權利，乃係因為託運人指定
      而來，亦即其所取得之運送契約權利（主要係貨物交付請
      求權及因貨物毀損滅失所衍生之損害賠償請求權），乃係
      受讓自託運人與運送人間運送契約所生之權利乙節，由原
      告準備書（四）狀所檢附之附件三「國際海事委員會海上
      貨運單統一規則（CMI Uniform Rules for Sea Waybill
      ）」，可以得到進一步證明：
 （1）依上開「國際海事委員會海上貨運單統一規則」第6條有
      關「貨物控制權 (Right of Control)」第1項明文規定：
      「除非託運人依據下列第2項規定，行使其選擇權，託運
      人係有關運送契約，唯一有權對於運送人為指示之人。除
      非，因為準據法之規定禁止，託運人在貨物運抵目的港且
      經受貨人請求提領貨物之前，有權於任何時間，變更受貨
      人之名稱（原文為：Unless the shipper has exercised
      his option under subrule (ii), he shall be the
      only party entitled to give the carrier
      instructions in relation to the contract of
      carriage.Unless prohibited by the applicable law,
      he shall be entitled to change the name of the
      consignee at any time up to the consignee claiming
      delivery of the goods after their arrival at
      destination）」。
 （2）次按，上開規則第6條第2項所規定之選擇權（option），
      係指託運人將其對於貨物控制權移轉於受貨人（原文為：
      to transfer the right of control to the consignee
      ）。
 （3）從而，由原告所提呈之上開規則之規定，可知，Sea
      Waybill（海上貨運單）所載之受貨人，並不因持有Sea
      Waybill ，而與簽發人另行成立一獨立之運送契約法律關
      係；又受貨人所取得之權利，乃係因為託運人指定而來，
      亦即其所取得之運送契約權利，乃係受讓自託運人與運送
      人間運送契約所生之權利。
（三）又關於海上運送單（Sea Waybill），原告向來主張因我
      國法律就該等運送單據並未規定，應依國際商業慣例或援
      引外國法律為法理適用之，並以英國為海運最為發達之國
      家，應援引該國法制適用於本案，並詳列英國1992年海上
      貨物運送法為據，是有關海上貨運單，非屬民法第625條
      所定之提單，為原告於本件訴訟程序中所自認，自應受其
      拘束，要不得再行主張海上貨運單具有民法提單之性質。
（四）本件裝載於TOLU0000000平板貨櫃上之貨物（箱號：C-1及
      D-1），明顯並無受損情事，是本件原告請求有關該部份
      貨物之檢測費用，應無理由：
 （1）依被證一公證報告第12頁第12行以下，關於裝載於
      TOLU0000000平板貨櫃上之貨物（箱號C-1及D-1）損害情
      形公證結果之記載：「於會同公證後，劉先生/託運人之
      代理人告知我們，該機器之結構與組織均為良好，且在日
      本工程師為測試後，發現機器明顯仍處於正常狀態」，可
      知，裝載於TOLU0000000平板貨櫃上之貨物（箱號：C-1
      及D-1），應無受損害之事實。
 （2）次按，依原證二公證報告第9頁第2列表，就箱號C-1及
      D-1損害金額估計之記載，並無任何修復工資費用，亦顯
      見，該2箱貨物應未受損，否則，如需修復或更換零件，
      必定有修復工資之支出為是。
 （3）再者，系爭C-1及D-1之貨物，並未受有任何損害之事實，
      為原告所不否認，惟原告主張友達公司為確保該等機器並
      未受損，所支出之檢測費用，屬民法第216條第1項所規定
      之「所受損害」，而得為此部份之請求云云，應屬無據，
      蓋系爭貨物既未受有損害，則該等未受損機器之檢測費用
      ，自非屬運送人應負擔賠償之損害，更何況民法第638條
      規定，乃係有關運送人基於運送契約債務不履行損害賠償
      責任之特別規定，亦即，運送人僅就運送貨物所減損之價
      額，負損害賠償責任，而無適用民法第216條規定之餘地
      。
（五）侵權行為之成立，以被告有故意或過失之侵害行為，以及
      原告所代位之被保險人權利受有損害，並侵害行為與損害
      間有相當因果關係為必要。茲查，原告就本件被告應成立
      侵權行為之要件事實，並未為任何舉證及說明，原告本件
      請求，應無理由：
 （1）按本件被告為法人，並無法為侵害行為之可能，況且，原
      告亦未證明被告有如何之侵害行為，是原告主張被告應負
      本件侵權行為責任云云，顯屬無據。
 （2）又查，系爭運送單據為海上貨運單（Sea Waybill），並
      不具有載貨證券之「物權證券」之性質，為原告所自陳。
      因此，原告所代位之友達公司並不能因為取得系爭海上貨
      運單之持有，而取得系爭貨物所有權。
 （3）茲查，本件原告主張系爭貨物於卸載時，即發現貨物受有
      毀損情事；亦即，系爭貨物係在友達公司受領系爭貨物之
      交付，取得系爭貨物所有權之前，即已受有毀損情事。因
      此，系爭貨物受損害時，友達公司明顯尚未取得系爭貨物
      所有權，故友達公司自無權利受損情事，要無主張侵權行
      為之餘地。
 （4）從而，本件原告不但並未證明被告有如何之故意或過失之
      侵害行為，而原告所代位之被保險人友達公司並無任何權
      利受到侵害，則原告主張被告應依侵權行為，負本件損害
      賠償責任云云，應無理由。
（六）縱認原告有權為本件請求，惟本件損害之發生，係因為本
      件貨物之包裝及繫固措施不當或不足，因此，被告應得依
      海商法第69條第12款、第15款及第17款規定，主張免責：
 （1）按運送人就因貨物「包裝不固」，或因「貨物所有人、託
      運人或其代理人、代表人之行為或不行為」所致之毀損滅
      失，或「其他非由於運送人或船舶所有人本人之故意或過
      失及非因其代理人、受僱人之過失所致者」，運送人不負
      損害賠償責任，為海商法第69條第12款、第15款及第17款
      所明定。
 （2）本件貨物運送係採整裝整交方式（FCL/FCL）運送，且依
      原告主張本件發生損害之貨物，係超高超大之貨物，必須
      以平板貨櫃裝載，關於此點事實，可證諸原證一海上貨運
      單上之記載即明，因此，關於本件貨物之包裝，及本件貨
      物在平板貨櫃上之繫固措施等，均係由託運人自行所為，
      並非被告所為，被告亦無權置喙。
 （3）茲查，本件貨物於運抵目的港時，裝載本件貨物之平板貨
      櫃係屬完好，且仍完好繫固於本件船舶上，並未移位。
 （4）又查，本件貨物於運抵目地港時，無論係本件貨物之包裝
      ，諸如錫箔布（foil bag）、帆布（canvas）或塑膠布（
      PE bag ），均已發生破洞、撕裂等情事，又裝載貨物之
      木箱亦已損壞，且木箱在平板貨櫃上之繫固措施，亦已發
      生鬆脫、傾斜及移位等情事。
 （5）因此，本件損害發生之原因，應係本件貨物之包裝不固或
      繫固措施不當/不足所致，關於此點事實，亦可證諸被證
      一公證報告，關於貨損原因之記載為：「基於上述公證結
      果，我們認為裝載於本件平板貨櫃上之木箱及其內裝貨物
      之損害發生，係因為就木箱內貨物，沒有綑綁/繫固措施
      ，或是綑綁/繫固措施不足，致使木箱內之貨物在海上航
      程中，發生移位/移動情事。
 （6）又按，有關貨物堆存繫固情形，並不是載貨證券或提單應
      記載之事項，是原告以被告簽發之系爭Sea Waybill，未
      有貨物包裝不固之記載，故不得主張系爭貨物有包裝不固
      情事云云，應無可採，蓋果如原告主張，則海商法第69條
      第12款規定，將無適用之餘地，而將成為具文之規定。
 （7）從而，關於原告主張之本件貨損，被告應得依海商法第69
      條第12款、第15款及第17款，主張免負損害賠償責任。
（七）退而言之，縱認本件貨物並無包裝不固或繫固措施不足之
      情事，惟查，本件貨損發生，亦應係由於天候惡劣所致，
      亦即，被告應得依海商法第69條第2款、第4款及第17款，
      主張免負本件損害賠償責任：
 （1）按運送人就「海上或航路上之危險、災難或意外事故」，
      或「天災」所致之毀損滅失，不負損害賠償責任，為海商
      法第69 條第2款及第4款所明定。
 （2）依原告所提原證二公證報告第1頁倒數第8行以下，關於貨
      損原因之記載，認為係「由於航程中之惡劣天候，致使本
      件貨物受到劇烈震動影響，及遭受撞擊損害。」
 （3）從而，被告應得依海商法第69條第2款、第4款及第17款，
      主張免負本件損害賠償責任。
（八）查系爭船舶既已安全航抵目的港，且於航程中，並無其他
      任何船舶不能安全航行之事故發生，則系爭船舶具有適航
      能力，要屬無疑。
（九）縱認被告不得依法主張免責，然被告亦應得依海商法第70
      條第2項規定，主張原告本件超過28,680個特別提款權之
      請求金額，應無理由：
 （1）按海商法第70條第2項規定：『除貨物之性質或價值，已
      經託運人聲明並註明於載貨證券者外，運送人或船舶所有
      人對於貨物之毀損滅失，其賠償責任，以每件特別提款權
      666.67單位或每公斤特別提款權2單位計算所得之金額，
      兩者較高者為限』。
 （2）茲查，本件實際受損貨物，應僅有箱號A-1及B-1之2箱貨
      物，共計14,340公斤（見原證三包裝單Packing List）。
      因此，依海商法第70條第2項規定，被告應得主張本件賠
      償責任，以不超過28,680（計算式：14,340×2 = 28,680
      ）個特別提款權為限（按依本件貨物交付當日之１SDR兌
      換1.46美元之匯率計算，約折合美金41,872.8元），則原
      告請求超過28,680個特別提款權部份之金額，應無理由。
 （3）再按，海上運送實務，託運人並不會將商業發票交付運送
      人，本件貨物運送亦同，故原告主張系爭貨物之發票已與
      海上貨運單一併送交運送人，可謂託運人已於裝載前聲明
      貨物之性質及價值云云，顯非事實，要無可採。
 （4）又按，本件C-1及D-1之貨物，既未受有損害，則本件運送
      人單位限制責任之計算，自不包括該2件貨物之重量，是
      原告並加計C-1及D-1 2件貨物之重量，作為計算系爭單位
      限制責任，即顯屬無據。
 （5）再者，縱認本件貨物裝載於甲板上，並非合法之甲板裝載
      ，且被告應就本件貨損負責，則被告亦得依海商法第70條
      規第2項規定，主張單位責任限制，依海商法第73條規定
      ，在無該條但書規定之情形下，即所謂違法之甲板裝載之
      情形下，運送人或船長將貨物裝載於甲板上，固應負賠償
      責任或所謂「絕對的損害賠償責任」。惟所謂「絕對的損
      害賠償責任」，僅係指運送人不能主張伊已依海商法第63
      條規定，對貨物之裝卸、搬移、堆存、保管、運送及看守
      等，為必要之注意及處置，就貨物之毀損滅失，並無過失
      情事，而卸免責任，並非謂運送人即不得主張單位限制賠
      償責任。
（十）再退萬步言，縱認被告應就本件貨損負責，且不得主張責
      任限制，惟關於本件損害實際情形究係如何？損害金額為
      何？更換零件部份有無殘值等，原告均未為合理充分說明
      ，又原告本件請求之損害金額，顯然過高，是其本件請求
      金額，應無理由：
 （1）按原告就本件貨物，僅泛言受有損害，至關於其損害實際
      情形究係如何，均未說明；又依原證二公證報告記載，本
      件貨物有以更換零件方式為修復，則關於更換零件部份，
      有無殘值，亦未見原告為合理說明。
 （2）次按，縱認本件貨物受有損害，然亦應僅有裝載於編號TO
      LU0000000平板貨櫃上之貨物（箱號：A-1及B-1）受損，
      已說明如前，因此，原告請求關於箱號C-1及D-1貨物部份
      之損害金額，應無理由。
 （3）又查，原告請求關於非本件貨物損害部份，如原證二公證
      報告第8頁列表所示第A項下第5及6小項目，與第B項第1、
      2及3小項目部份等住宿費、旅費及搬移費費用，亦應無理
      由。
 （4）再按，關於箱號A-1及B-1貨物所受損害金額，亦應以日幣
      4,535,000元（以1日幣兌換0.31新臺幣匯率計算，約折合
      新臺幣1, 405,850元）為合理，關於此點，有被證一公證
      報告第8頁第13行以下之記載可稽。是故，原證二公證報
      告，就箱號A-1及B-1 貨物所記載之損害金額估計，亦即
      ，原告就該二箱貨物損害之請求金額，共計日幣
      7,480,000元，顯然過高，應無理由。
 （5）綜上所述，縱認被告應就本件貨損負責，惟關於本件貨物
      實際損害總額，亦應以1,405,850元為合理，原告超過
      1,405,850 元部分之請求，應無理由。
三、參加人之陳述：
（一）兩造不爭執點：
      系爭貨物由被告陽明公司負責運送，參加人正利公司以「
      國利輪」（KUOLIH）第KL409S航次為實際運送；並由被告
      陽明公司簽發「海上貨運單」（即Sea Waybill,編號第
      YMLUＺ000000000）。
（二）原告應無權利依保險代位或民法債權讓與規定，向被告請
      求損害賠償：
 （1）查原證三之代位求償收據上並未有友達公司向經濟部商業
      司登記之公司大小章之合法簽署，且係遲至本件貨物交付
      後近1年始簽署，已如被告陽明公司所爭執。因此，本件
      原告是否已因合法保險理賠而取得正當保險代位權，便有
      疑義。
 （2）原告另主張債權讓與規定為本件請求，但原告並未提出相
      關債權讓與證明，其請求應為無理由。
（三）原告代位之友達公司應無權依「海上貨運單」向被告陽明
      公司為本件運送契約債務不履行之請求：
 （1）依參附件一號最高法院90年台上字第1793號民事判決表示
      ：「海上貨運單不表彰物權，僅是託運人與運送人間之契
      約，是取得屬海上貨運單之電報放貨傳真通知者，與取得
      具有物權效力之載貨證券者有別……」。
 （2）是故，系爭貨物運送契約本存在於原證一號記載之託運人
      「LASERTEC CORPORATION」與被告陽明公司間。原告係代
      位受貨人友達公司主張「海上貨運單」之權利，此已為原
      告訴訟代理人於鈞院言詞辯論期日所確認；但依前開最高
      法院判決意旨可知：海上貨運單僅是託運人「LASERTEC
      CORPORATION」與運送人間之契約，友達公司並未因與被
      告陽明公司締結運送契約。復原告並未自託運人「
      LASERTEC CORPORATION」取得任何權利轉讓並通知被告陽
      明公司，足見原告並無權依據原證一號「海上貨運單」向
      被告陽明公司為本件運送契約債務不履行之請求。
（四）本件裝載於TOLU0000000平板貨櫃上之貨物（箱號：C-1及
      D-1）並未受損：
 （1）依被告陽明公司公證報告記載，上開貨物並未受損：公證
      報告第12頁第12行表示：「於會同公證後，劉先生／託運
      人之代理人告知我們，該機器之結構與組織均為良好，且
      在日本工程師為測試後，發現機器明顯仍處於正常狀態」
      。顯見貨物箱號：C- 1及D-1應無受損害之事實。
 （2）再者，依原證二公證報告第9頁第2列表，箱號C-1及D-1並
      無任何修復工資費用，亦足證該2箱貨物並未受損。
（五）被告陽明公司應得主張海商法第69條之免責事由：系爭船
      舶既已安全航抵目的港，且於航程中，並無任何船舶不能
      安全航行之事故發生，則系爭船舶應具有適航能力，故被
      告陽明公司應得主張海商法第69條之免責事由。
（六）被告陽明公司應得依海商法第69條第12款、15款及第17款
      規定，主張免責：
 （1）按海商法第69條第12款、第15款規定：運送人就因貨物「
      包裝不固」、或因「貨物所有人、託運人或其代理人、代
      表人之行為或不行為」所致之毀損滅失，均不負損害賠償
      責任。
 （2）查本件貨物運送係採整裝整交方式（FCL/FCL）運送，故
      系爭貨物之包裝，及貨物在平板貨櫃上之固定措施等，均
      係由託運人自行負責，被告及參加人（實際運送人）均無
      權干涉。
 （3）且系爭貨物於運抵目的港時，裝載系爭貨物之平板貨櫃係
      屬完好，且仍完好固定於承運之船舶甲板上，並未移位，
      此有被告所提之公證報告第3頁第5行以下，及第7頁倒數
      第1行以下可稽。
 （4）相較於前述「貨櫃本身並未位移或受損」之情事；系爭貨
      物於運抵目的港時，該貨物之包裝卻發生破洞、撕裂等情
      狀，且裝載貨物之木箱包裝亦已損壞，且木箱在平板貨櫃
      之固定纜繩，亦已鬆脫。此有原證二號公證報告、被證一
      號公證報告及參證一號公證報告記載可為證明。
 （5）另案台灣高等法院91年海商上易字第6號民事確定判決所
      涉及之貨物包裝不固內容與本案類似，均屬「貨櫃內貨物
      碰撞並穿破貨物外包裝」之情形。該確定判決表示：「按
      船舶航行於海上，並非經常風平浪靜，風高浪大，時而有
      之。船舶遇風浪，自然產生搖擺運動。貨櫃無論裝載於貨
      艙內或甲板上均受其影響，而無例外。是以貨櫃內之貨物
      均應積載堅實，繫固妥當足夠，始足以應對船舶搖擺之動
      能。……木條竟穿破包裝木板，足見包裝方式與材料強度
      尚嫌不足，無法抵禦海上可能遭遇之風浪作用力。」
 （6）綜上，系爭貨損發生之原因，應係貨物之包裝不固或固定
      措施不足所致，應無疑問。被告及參加人均應得主張依海
      商法第69條第12款、第15款之規定，免負損害賠償責任。
（七）被告陽明公司應得依海商法第69條第2款、4款及第17款規
      定，主張免責：
 （1）按海商法第69條第2款及第4款規定：運送人就「海上或航
      路上之危險、災難或意外事故」，或「天災」所之毀損滅
      失，或「其他非由於運送人或船舶所有人本人之故意或過
      失及非因代理人、受僱人之過失所致」之損害，不負損害
      賠償責任。
 （2）依原證二號公證報告記載，系爭貨損「由於航程中之惡劣
      天候，致使本件貨物受到劇烈震動影響，及遭受撞擊損害
      所致」；應屬天災或惡劣天候影響，且非運送人或船舶所
      有人本人之故意或過失及非因代理人、受僱人之過失所致
      ，其理已明。
 （3）因此，被告陽明公司應得依海商法第69條第2款、第4款及
      第17款，主張免負本件損害賠償責任。
（八）原告所代位之受貨人或系爭貨物託運人均未特別指示被告
      系爭貨物必須置放於船艙內運送，則被告及參加人將之置
      放於甲板上為運送，而系爭貨櫃亦無發生移動或碰撞落海
      導致受損之情事，則被告及參加人對於系爭貨櫃已盡運送
      人應盡之相當注意義務，此觀臺灣海洋大學商船系之回函
      可知。
（九）被告陽明公司應得主張海商法第70條之單位責任限制：縱
      鈞院仍認被告陽明公司不得依前開法律規定主張免責，然
      系爭貨物於託運時託運人並未申報系爭貨物之「性質及價
      值」，且「未記載」於系爭載貨證券，即便原告主張確曾
      申報但為被告所否認；原告復未為任何證明。故依海商法
      第70條第2項規定，被告陽明公司應得依法主張單位限制
      責任之保護。
（十）被告陽明公司是否應負侵權行為損害賠償責任？被告陽明
      公司得否於侵權行為請求中援用運送契約所得主張之抗辯
      及免責事由？
 （1）原告主張被告陽明公司應依侵權行為之規定負損害賠償責
      任云云，則原告應先舉證被告有何故意或過失之行為？行
      為與系爭損害間有何相當因果關係？侵害原告何種權利或
      利益？等要件；於原告為前開要件之證明前，即應認其請
      求為無理由；
 （2）再者，縱認被告陽明公司應負侵權行為責任，被告陽明公
      司亦得援引運送契約所得主張之抗辯及免責事由：a、按
      海商法第3章第1節「貨物運送」有關免責事由及責任限制
      之規定，對運送契約之債務不履行法律關係及侵權行為之
      法律關係，均有其適用。此觀諸海商法於88年7月14日修
      改時，將第5章「運送契約」改為第3章「運送」，並於修
      法理由中說明：「本章內容非僅限於契約之規定。」亦可
      證之。b、再依最高法院85年度台上字第1407號民事判決
      意旨可知：運送人或船舶所有人若能證明有海商法第113
      條第1款規定之免責事由存在，及發生之損害係由此事由
      而引起者，其舉證責任即屬已盡。此時，被害人無論係依
      債務不履行或侵權行為之法律關係請求損害賠償，運送人
      或船舶所有人應均得援用上開法定免責之事由而主張免責
      ，並不因民法第188條第1項另設有僱用人賠償責任之規定
      而受影響。
 （3）故縱認被告陽明公司應負侵權行為責任，被告陽明公司亦
      得援引運送契約所得主張之抗辯及免責事由。
（十一）系爭貨物損害情形及原告所得請求之損害賠償金額尚未
        為合理之證明：
 （1）按保險法就財產保險係採取「損害填補原則」，亦即應填
      補被保險人之實際所受損害，否則即為被保險人之不當得
      利，此為至明之理。
 （2）查原告僅以公證報告之金額為依據，但系爭貨物之各項修
      復費用其依據及計算標準為何？均未見原告舉證證明，故
      原告之請求應無所據。
 （3）損害賠償之請求權人應先證明請求之費用係屬於「必要修
      復費用」，且該修復費用與貨物毀害間有相當因果關係，
      此為至明之法理；今查原告並未就請求之費用「必要性」
      ？該修復費用與貨物毀害間有何相當因果關係？為有效之
      舉證，其應屬保險人之任意理賠，則應無權向運送人請求
      。
丙、得心證之理由：
一、準據法：
（1）本件原告起訴主張其係海上貨運單即Sea Waybill 之合法
     持有人，本於該海上貨運單，獨立得對運送人主張契約上
     請求權之效力，與載貨證券無異，本件原告之債權讓與人
     即友達公司與被告間法律關係準據法之選定與適用，應與
     載貨證券為同一法律見解，而主張依海商法第77條及涉外
     民事法律適用法第6條第2項規定，本件因簽發海上貨運單
     所生法律關係準據法，應為中華民國法律云云。惟查，載
     貨證券之法律性質及效力，與海上貨運單所有不同，持有
     海上貨運單所生之法律關係能否直接適用有關載貨證券準
     據法之規定，不無疑義。次查，海上貨運單係運送人所簽
     發交由託運人，託運人再交與受貨人，原運送契約應存在
     於託運人與運送人間，持有人可否持以作為運送契約債之
     法律關係之請求依據，亦非無疑。準此，原告主張依載貨
     證券與運送人之法律關係，適用我國海商法第77條及涉外
     民事法律適用法第6條第2項之結果，準據法為我國準據法
     之論述，似嫌率斷。惟依原告之主張，若認其所稱海上貨
     運單之法律關係能獨立成立一債之法律關係為有理由，則
     就此債之法律關係涉訟，依涉外民事法律適用法第6條第2
     項規定，應以雙方當事人之本國法即我國法律為準據法。
（2）侵權行為部分，原告起訴主張因被告其及受僱人之過失，
     致其承運由日本YOKOHAMA進口系爭貨物抵台中卸載時，其
     中4箱（即第A-1、B-1、C-1 及D-1號箱）受有破損及海水
     濕等損害等語，另由於航程中的不良天氣使貨物遭受嚴重
     振動及撞擊損壞，編號TOLU-0000000平板貨櫃中之2箱（
     A-1 & B-1）已傾斜移動而且已破損等情，應認原告所主張
     之侵權行為之一部分持續至我國領域內，而侵權行為之結
     果亦有一部分發生於我國領域內，依涉外民事法律適用法
     第9條第1項之規定，本件原告請求侵權行為損害賠償部分
     所應適用之法律，亦為我國法。
二、原告主張友達公司自日本YOKOHAMA進口系爭貨物，並委由被
    告負責運送，業據提出海上貨運單乙紙為證，並為被告所不
    爭執，堪信為真實，又原告富邦公司及原告華南公司為
    本件貨物運輸險之共同保險人（比例分別為60％、40％），
    已依保險契約理賠友達公司共計日幣10,201,000元及新臺幣
    204,970元，此有保險契約書、友達公司出具之代位求償收
    據可證，依保險法第53條之規定，原告自取得代位求償權。
    惟原告主張系爭貨物於運抵目的港台中港時，發現上開貨物
    其中4箱（即第A-1、B-1、C-1及D-1號箱）受有破損及海水
    濕等損害，友達公司因而受有損失共計日幣10,201,000元整
    及新臺幣204,970元；共計為3,367,280元（以一日圓兌0.31
    新臺幣計算），因被告為系爭貨物之運送人，及「海上貨運
    單」之簽發人，依海商法第74條第1項、及民法第634條規定
    ，自應就前開損失負債務不履行之責任；又由於債務人及其
    受僱人過失侵害友達公司就系爭貨物之所有權，依民法第
    184條、第188條規定，亦應負侵權行為之損害賠償責任，則
    為被告執前揭情詞置辯，是以本件應審究者為被告是否應負
    債務不履行或侵權行為之責任，茲分述如下：
（一）關於債務不履行方面：
   1、本件原告對於系爭貨物之運送契約係由友達公司自日本
      YOKOHAMA進口，友達公司未取得系爭貨物之載貨證券乙節
      ，並不爭執。而友達公司持有之海上貨運單依外國立法例
      及學說實務見解，已被賦予獨立權源得向運送人請求損害
      賠償，其損害賠償請求權並非繼受自託運人與運送人間之
      運送契約。本件受貨人友達公司有依海上貨運單向運送人
      主張單據上所載權利，以及海商法或民法相關規定之權利
      。而原告為系爭貨物之保險人，於賠償被保險人友達公司
      所受損害後，依保險法第53條以及債權讓與之規定得依運
      送契約向被告請求賠償等情，則為被告所否認，抗辯友達
      公司非託運人，友達亦未取得系爭貨物之載貨證券，參加
      人並以系爭貨物之運送契約，係由日本「LASERTEC
      CORPORATION」公司與被告公司訂定，自無從基於運送契
      約向被告公司請求系爭貨物所受損害之賠償，原告亦不能
      依債之讓與或保險法第53條之規定取得前開權利等語置辯
      。經查：
 （1）本件原告雖主張依習慣或法理，海上貨運單之持有人已被
      賦予獨立權源得向運送人請求損害賠償，其損害賠償請求
      權並非繼受自託運人與運送人間之運送契約。本件受貨人
      有依海上貨運單向運送人主張單據上所載權利以及海商法
      或民法相關規定之權利云云，並提出1992年英國海上貨物
      運送法及國際條約之規定以資佐證。惟為被告所否認，辯
      稱友達公司並不因持有系爭Sea Waybill，而與被告成立
      運送契約之法律關係，是原告本件有關運送契約債務不履
      行之請求，應屬無據等語。
 （2）查英國「海上貨物運送法」雖將該法適用範圍由載貨證券
      擴大至海上貨運單，並明確賦予海上貨運單之受貨人具有
      傳統提單下之相同權利，惟該法所賦予受貨人之權利仍是
      繼受託運人基於原運送契約所生。次查原告提出之1990年
      「國際海事委員會海上貨運單統一規則」，其中第3條第1
      項明文規定：「託運人不僅代表其本身而訂定運送契約，
      同時亦係受貨人之代表人及代理人，託運人並應向運送人
      證明其為有權代理」等語，該規則既規定「代表」或「代
      理」，顯係當事人間僅成立單一運送契約，並無另一獨立
      之運送契約。是以，上開之規定至多只能證明習慣法上合
      法取得海上貨運單之受貨人，其取得之權利源自於託運人
      與運送人之運送契約，而非獨立產生之權利。
 （3）再者，海上貨運單（SeaWaybill）乃係為解決海運實務上
      ，載貨證券必須提示及繳還才能提領貨物之問題，海運實
      務所創新發行之運送單據，海上貨運單（Sea Waybill）
      ，1977年國際海運協會將其定義為：「係不得轉讓之單據
      ，為海上貨物運送契約與接收、裝載貨物之證明，運送人
      負有將貨物交付其上所載受貨人之義務。」，海運實際上
      則有稱為直放提單或電放提單，此與一般海運提單（即載
      貨證券）有別。就物權法上觀之，海運提單表彰物權，一
      般可以背書方式轉讓，海上貨運單不表彰物權，僅是託運
      人與運送人間之契約，是取得屬海上貨運單之電報放貨傳
      真通知者，與取得具有物權效力之載貨證券者有別（參見
      最高法院90年度台上字第1793號判決）。由是觀之，海上
      貨運單尚不能與取得載貨證券等同視之。
 （4）此外，原告亦未提出其他多年慣行之事實及普通一般人之
      確信心為其主張基礎之證據以資佐證，其主張依習慣及法
      理，海上貨運單之持有人已被賦予獨立權源得向運送人請
      求損害賠償，即不足採。
   2、縱認合法持有海上貨運單得繼受託運人與運送人之原運送
      契約，而得基於原運送契約之關係向運送人請求，惟查：
 （1）按運送人就因貨物「包裝不固」，或因「貨物所有人、託
      運人或其代理人、代表人之行為或不行為」所致之毀損滅
      失，或「其他非由於運送人或船舶所有人本人之故意或過
      失及非因其代理人、受僱人之過失所致者」，運送人不負
      損害賠償責任，海商法第69條第12款、第15款及第17款所
      明定。就託運人有包裝不固之免責事由，固應由運送人負
      舉證證明之責，但若託運人主張包裝亦已達一般平板貨櫃
      （flat rack container）裝載應有之標準，自應由託運
      人對此有利事實負舉證證明之責。而所謂已達一般平板貨
      櫃裝載應有之標準，至少應合於貿易上正常包裝或習慣包
      裝而言。而其程度，應可使運送人或其代理人、受僱人可
      為正常之裝卸、搬移、堆存及運送，而無虞受損，但並不
      要求其堅固須至足以抵禦運送人等之疏忽，而不遭任何損
      失。
 （1）原告雖主張被告未於接受貨物時，於其所簽發之提單上為
      該貨物有包裝不固等情事之保留記載，且託運人之包裝亦
      已達一般平板貨櫃（flat rack container）裝載應有之標
      準云云。惟查本件貨物運送係採整裝整交方式（FCL/FCL
      運送，系爭貨物之包裝、及在平板貨櫃上之繫固措施等，
      均係由託運人自行所為，此為兩造所不爭執。有關
      FCL/FCL之運送方式，不但貨物係由託運人自行裝填入櫃
      ，並由託運人於裝櫃完成後，自行於貨櫃櫃門黏貼貨櫃封
      條，以確保貨櫃內之貨物於運送中，不會遭人任意開啟，
      而發生毀損或短少之情事，並以之作為辨別運送責任之依
      據。另外，各國海關於核准貨物報關出口後，亦會於貨櫃
      上黏貼海關封條，作為貨物已合法報關之依據。因此，運
      送人於運送中，確實不能任意自行拆櫃檢查，否則，運送
      人如果任意剪斷貨櫃封條而開啟貨櫃，即可能必須就貨櫃
      內貨物之短少或毀損情事，更可能發生是否違反相關海關
      法令之問題。是即難認被告有何檢查貨物是否包裝不固之
     責任，否則於託運人自行裝櫃之情況，如運送人尚須對於
     包裝是否堅固負有檢查義務，則運送人勢必無依海商法第
     69條第12款之包裝不固主張免責之可能，此結論顯非海商
     法第63條所課予運送人之注意義務之目的。至於長榮海運
     及陽明海運提單背面之約款，既非本件系爭貨物運送託運
     人與運送人之約款，且該約款亦僅表示運送人有權利對貨
     物之內容及裝填方式事先加以檢查或開櫃，而非有義務檢
     查，是尚難據此而論斷被告違反對於貨物之堆存、運送及
     看守之注意及處置，原告上開主張，即不足採。
 （2）另被告提出之祥瑞海事保險公證人有限公司之公證報告（
      下稱祥瑞公司公證報告）記載：從平板櫃以及其上所堆放
      的木箱觀察，我們得知該平板貨櫃處於明顯良好之狀態（
      該公證報告第3頁第4行以下）。根據船長報告記載，我們
      獲知，於2004年9月6日13時50分，本件船舶之船員發現，
      裝載在本件編號TOLU0000000貨櫃上之木箱，其所使用之
      繫固措施，因為惡劣天候之故，已經鬆脫解開，本件船長
      於是指示船員將該已鬆脫解開之繫固措施，重新繫固綑緊
      ，並且再就該木箱及貨櫃為額外之加強繫固措施（該公證
      報告第7頁第14行以下）。而且另依其調查結果，認損害
      原因為木箱內貨物，沒有綑綁/繫固措施，或是綑綁/繫固
      措施不足，致使木箱內之貨物，在海上航程中，當本件船
      舶遭遇惡劣天候時，於貨物交付前，發生移位/移動情事
      （該公證報告第12頁倒數第2行以下、第13頁）。
 （3）另由參加人提出之協和海事保險公證人有限公司公證報告
      記載：留意到固定在平板櫃的兩箱貨物，微幅移動至右舷
      處，平板櫃仍留在原位沒有移動（該公證報告第5頁14行
      ）。與上開祥瑞公司公證報告第7、8頁所載，「根據代表
      船東之船東互保協會之中華海事鑑定社股份有限公司之
      Chi先生告稱，編號TOLU0000000之貨櫃，在本件船舶駛抵
      目的港，尚未自船上卸載時，仍完好地堆有在船上原來的
      位置，並且未發生移位，而且用以繫固貨櫃及木箱之材料
      ，發現仍完好無異常」等語相符觀之，被告辯稱：系爭貨
      物於運抵目的港時，裝載系爭貨物之平板貨櫃係屬完好，
      且仍完好固定於承運之船舶甲板上，並未移位等語，應可
      採信。
 （4）又船舶航行於海上，並非經常風平浪靜，風高浪大，時而
      有之。船舶遇風浪，自然產生搖擺運動。貨櫃無論裝載於
      貨艙內或甲板上均受其影響，而無例外。是以貨櫃內之貨
      物均應積載堅實，繫固妥當足夠，始足以應對船舶搖擺之
      動能。且本件系爭貨物屬較大型或較高之機器設備，無法
      以一般密閉式貨櫃裝，乃以較不受空間限制之平板貨櫃裝
      運，惟因平板貨櫃並無如密閉式貨櫃有櫃壁及櫃頂遮蔽，
      裝填於櫃中貨物之繫固強度要求，自應較密閉式貨櫃貨物
      之包裝為高。本件系爭貨物於運抵目的港時，平板貨櫃仍
      屬完好，且未移位，已如前述，但該貨物之木箱包裝卻有
      從內部突出穿刺之破洞、破裂等情狀，木箱在平板貨櫃之
      固定纜繩，亦已鬆脫等情形，此有原證二號公證報告所附
      之照片、被證一號公證報告及參證一號公證報告記載附卷
      可稽。足徵託運人包裝固定方式與材料強度尚嫌不足，尚
      無法抵禦海上可能遭遇之風浪作用力。
 （5）綜上足證本件系爭貨物之毀損，係因託運人對系爭貨物包
     裝不固所造成，即非屬運送人未盡照管義務。至於編號
     TOLU0000000平板貨櫃上之貨物（箱號：C-1及D-1）並未受
     損，既為兩造所不爭執，且祥瑞公司公證報告亦載明：「
     接著於共同公證後，託運人之代理人/劉先生告知我們，本
     件機器貨物之結構與組織均為良好，且在日本工程師為測
     試後，發現機器明顯仍處於正常狀態。然而，受貨人仍然
     擔心貨物敏銳的品質，所以他們會就貨物執行進一步詳細
     的功能測試。」等語，即難認原告代位之友達公司箱號：
     C-1及D-1貨物有何損害，被告即無何賠償責任可言。
 （6）從而，關於原告主張之本件貨損，被告抗辯依海商法第69
     條第12款、第15款及第17款，主張免負損害賠償責任，即
     屬可採。
   3、原告另主張依我國海商法第73條及第63條之規定，被告並
      未提出經託運人同意之載明於運送契約之證據，尚難主張
      其得為甲板上運送。系爭發生濕損貨物係以平板櫃裝運，
      而非一般貨櫃，故貨物裝載於甲板上相較於船艙內，更具
      有風險。依海商法第73條之條文精神，並斟酌本件載運者
      為精密儀器，被告主張將以平板櫃裝載之精密儀器為甲板
      上運送為商業習慣，實難認為可採，原告應負絕對賠償責
      任。且被告並未依照運送契約之約定將貨物堆存至船艙內
      ，反而將貨物放置於甲板上，顯已違反其堆存之義務云云
      。惟為被告所否認，辯稱平板櫃置於甲板乃商業習慣等語
      。經查：
  （1）一般貨主會選擇使用平板櫃的時機，大多是貨物的尺寸
       過大，而一般標準貨櫃無法裝入或是貨物尺寸雖未超過
       ，但是在裝填不易的情況下使用。貨主若對貨物之處置
       有特殊要求，應於洽定訂艙時明示並支付全額之運費。
       在無特殊要求之情況下，運送人對於平板櫃於船上之排
       放可依當時該港口裝卸貨櫃及儲位之多寡、作業之便利
       性及安全性，裝置於甲板上或是船艙內。依一般商業習
       慣及海運實務，運送人對於無特別要求儲位之平板櫃貨
       物於船上之排放有當然之決定權；從事專門運送貨櫃之
       貨櫃專用船舶，除非貨主與船公司訂定運送契約時有指
       定需要積載於艙內，否則依一般航運及商業習慣，平板
       貨櫃可以堆存甲板上運送。此有參加人提出之海洋大學
       函覆臺灣高等法院95年3月7日海商字第0950001865號函
       及被告提出之中華民國船長公會函覆臺灣臺北地方法院
       95年6月1日船公（95）漢字第2812函影本附卷可憑。
  （2）按貨櫃輪船上貨櫃之裝載、堆存，除須顧及船舶本身之
       結構設計及空間分布、船舶之穩定性及安全性外，尚須
       配合裝卸港順序，故要求運送人必須將平板貨櫃堆存於
       船艙內所有貨櫃之最上層，方符合其對貨物照管之義務
       ，尚難認符合現今貨櫃運送航運實務。（最高法院95年
       1393判決參照）。從而，被告抗辯依一般商業習慣及海
       運實務，貨櫃輪之運送人對於無特別要求儲位之平板櫃
       貨物於船上之安置仍有當然之決定權等語，自屬有據，
       而將平板櫃堆存於甲板既為商業習慣所允許，即難認被
       告有何貨物堆存注意及處置義務之違反，原告上開主張
       ，顯不足採。
  4、綜上所述，海上貨運單既非獨立於原運送契約所生之法律
     關係，原告之主張，難謂有據，且縱依原運送契約之法律
     關係，被告主張依海商法第69條第12款、第15款及第17款
     而免負損害賠償責任，亦非無據。是友達公司無法依海上
     貨運單（Sea Waybill）之法律關係主張權利，原告自無法
     由友達公司處受讓任何權利。從而原告以其為系爭貨物之
     保險人，於賠償被保險人友達公司所受損害後，依據保險
     法第53條、債權讓與之規定以及海上貨運單（Sea Waybill
     ）之法律關係，向被告請求賠償系爭貨物所受損害，洵屬
     無據。
（二）關於侵權行為方面：
   1、按主張運送人應負侵權行為責任損害賠償責任，應對侵權
      行為之故意過失等負舉證證明之責，本件系爭貨物之毀損
      發生原因為託運人包裝不固，已如前述，則系爭貨物發生
      損壞原因即非屬被告之過失，此外，原告未能提出其他證
      據以實其說，故其前開主張已難成立。
   2、且按交付載貨證券於有受領貨物權利之人時，其交付就貨
      物所有權移轉之關係，與貨物之交付，有同一之效力，此
      為海商法第60條第1項準用民法第629條所明定。本件兩造
      就被告運送貨物時，並未簽發載貨證券，僅發給海上貨運
      單等情，並未加以爭執，應堪認為真實。又系爭運送單據
      為海上貨運單（Sea Waybill），並不具有載貨證券之「
      物權證券」之性質，就物權法上觀之，海運提單即載貨證
      券表彰物權，一般可以背書方式轉讓，海上貨運單不表彰
      物權，僅是託運人與運送人間之契約，是取得屬海上貨運
      單之電報放貨傳真通知者，與取得具有物權效力之載貨證
      券者有別，已如前述。亦即受貨人縱使取得海上貨物單，
      亦不能取得貨物所有權。經查系爭貨物受損時，原告所代
      位之友達公司雖取得系爭海上貨運單，但尚未取得系爭貨
      物之占有，亦未取得載貨證券，並非系爭貨物之所有權人
      自不能以其權利受有侵害而向被告請求賠償。從而，原告
      主張友達公司之貨物所有權遭受被告不法侵害，即非無疑
      。
   3、從而，原告既不能證明友達公司就系爭貨物之權利曾受被
      告公司故意或過失行為之侵害，從而原告以其為系爭貨物
      該運送契約之保險人，於賠償被保險人友達公司所受損害
      後，依據保險法第53條、債權讓與之規定以及民法第184
      條、第188條侵權行為之法律規定，向被告請求賠償系爭
      貨物所受損害，非有理由，亦應予駁回。
三、綜上所述，原告依債務不履行及侵權行為之法律關係，請求
    被告給付原告富邦公司新臺幣2,020, 368元及原告華南公司
    1,346,912元，並均自支付命令送達之翌日起至清償日止，
    按年息5％計算之利息。為無理由，應予駁回。原告之訴既
    經駁回，其所為假執行之聲請亦失所附麗，應併予駁回。
四、本件判決基礎已臻明確，兩造其餘主張陳述及所提之證據，
    核與判決結果無影響，毋庸再予逐一審酌論述，附此敘明。
五、結論：原告之訴為無理由，依民事訴訟法第78條、第85條第
    1項，判決如主文。
中    華    民    國    95    年    10    月    19    日
                  民事庭法  官  林李達
以上正本係照原本作成。
對於本件判決如有不服，應於收受送達後20日內向本院提出上訴
書狀，敘述上訴之理由，上訴於臺灣高等法院，並按他造當事人
之人數附具繕本。
中    華    民    國    95    年    10    月    25    日
                        書記官  黃錫煒


司法院資訊處製作；財團法人民間司法改革基金會備份。
